【裁判字號】    98,交聲,17
【裁判日期】    980121
【裁判案由】    聲明異議
【裁判全文】
臺灣嘉義地方法院交通事件裁定          98年度交聲字第17號
原處分機關  交通部公路總局嘉義區監理所嘉義市監理站
異  議  人  甲○○
上列異議人即受處分人因違反道路交通管理處罰條例案件，對於
交通部公路總局嘉義區監理所嘉義市監理站民國97年12月31日所
為之裁決（嘉監義裁字第裁76-L00000000號裁決書），聲明異議
，本院裁定如下：
    主  文
原處分關於罰鍰新臺幣肆萬玖仟伍佰元部分撤銷。
前項撤銷部分，甲○○不罰。
    理  由
一、原處分機關略以：受處分人甲○○於民國96年8月10日下午
    5時10分許，酒後駕駛車牌UQ-2249號自小客貨車，行經嘉義
    縣竹崎鄉○○路與台三線之交岔路時，因酒精濃度超過規定
    標準（酒精呼氣濃度達每公升1.21毫克），經嘉義縣警察局
    竹崎分局員警當場舉發，雖異議人刑事公共危險部分業經檢
    察官為緩起訴處分確定，然尚有科處行政罰之必要，原處分
    機關遂於97年12月31日依道路交通管理處罰條例第35條第1
    項第1款，違反道路交通管理事件統一裁罰基準及處理細則
    ，及違反道路交通管理事件統一裁罰基準表等規定，裁處異
    議人罰鍰新臺幣（下同）49,500元（另已辦理駕照吊扣一年
    ）。
二、本件受處分人異議意旨略以：本人經檢察官為緩起訴處分，
    諭知向公益團體服義務勞動80小時，今緩起訴處分期間屆滿
    ，基於一罪不兩罰，請撤銷裁決書中罰鍰49,500元之處分免
    罰等語（吊扣駕照部分無異議，已由監理站執行吊扣）。
三、按汽車駕駛人飲用酒類後其吐氣所含酒精濃度超過每公升0.
    25克或血液中酒精濃度超過百分之0.05以上者，不得駕車，
    道路交通安全規則第114條第2款定有明文。復按汽車駕駛人
    駕駛汽車經測試檢定酒精濃度超過規定標準者，處新臺幣15
    ,000元以上60,000六萬元以下罰鍰，並當場移置保管該汽車
    及吊扣其駕駛執照1年，道路交通管理處罰條例第35條第1項
    第1款亦有明文。
四、經查：
  (一)異議人酒後駕駛上揭自小客貨車，於前揭時、地經警測得其
    呼氣酒精濃度達每公升1.21毫克，並經警舉發「酒後駕車」
    違規，嗣經臺灣嘉義地方法院檢察署檢察官於96年9月20日
    以96年度偵字第6865號為緩起訴處分，緩起訴期間為1年，
    異議人並應於緩起訴處分確定後4個月內，提供80小時義務
    勞務，異議人並已依檢察官之命令提供80小時義務勞務完畢
    ，緩起訴期間於97年10月1日屆滿未經撤銷等情，此有交通
    部公路總局嘉義區監理所嘉義市監理站嘉監義裁字第裁76-L
    00000000號裁決書、臺灣嘉義地方法院檢察署檢察官96年度
    偵字第6865號緩起訴處分書、臺灣高等法院被告前案紀錄表
    等附卷足憑，是該緩起訴處分確已發生實質確定力。又異議
    人具狀聲明異議亦自承有上揭酒後駕車之行為，是異議人酒
    後超過規定標準駕駛動力交通工具而為警查獲之事實，堪以
    認定。
  (二)按依94年2月5日公布，95年2月5日施行之行政罰法第26條規
    定：「一行為同時觸犯刑事法律及違反行政法上義務規定者
    ，依刑事法律處罰之。但其行為應處以其他種類行政罰或得
    沒入之物而未經法院宣告沒收者，亦得裁處之。前項行為如
    經不起訴處分或為無罪、免訴、不受理、不付審理之裁判確
    定者，得依違反行政法上義務規定裁處之。」即所謂一事不
    二罰原則，究其立法目的，無非以一行為同時觸犯刑事法律
    及違反行政法上義務規定時，由於刑罰與行政罰同屬不法行
    為之制裁，而刑罰之懲罰作用較強，依刑事法律處罰即足資
    警惕，實無一事二罰再處行政罰之必要，但罰鍰以外之沒入
    或其他種類行政罰，因兼具維護公共秩序之作用，為達行政
    目的，行政機關仍得併予裁處。至檢察官依法為緩起訴處分
    時，依刑事訴訟法第253條之2第1項規定對被告所為之指示
    及負擔，係一種特殊處遇措施，並非刑罰，其使被告免於訴
    追之法律效果；是就法律效果而言，緩起訴固與「不起訴處
    分」效果相同，然參酌緩起訴處分為介於起訴及微罪職權不
    起訴間之緩衝制度設計，其具體效力依刑事訴訟法第260條
    規定，於緩起訴處分期間屆滿未經撤銷者，非有同條第1款
    或第2款情形之一，不得對於同一案件再行起訴（即學理上
    所稱之實質確定力），足見在緩起訴期間內，尚無實質確定
    力可言（最高法院94年度台非字第215號、95年度台非字第
    284 號等判決意旨可資參照）。故觸犯刑事法律之犯罪行為
    符合緩起訴要件者，雖經檢察官為緩起訴處分而暫緩起訴，
    然仍係認被告有犯罪嫌疑，始予暫緩起訴，並得課被告予一
    定之負擔或指示（刑事訴訟法法第253條之2第1項參照），
    此與不起訴處分係因犯罪嫌疑不足或其他原因（同法第252
    條、第253條），不得附條件或負擔，顯有不同。
  (三)而檢察官依刑事訴訟法第253條之2第1項第4、5款規定為緩
    起訴處分，命被告向公益團體捐款或提供義務勞務者，被告
    係履行檢察官為緩起訴處分命令，此等命令名義上雖非刑罰
    ，但仍是一種特殊的處遇措施，會產生未經裁判即生終局處
    理案件之實質效果，性質上已係實質的制裁，造成被告財產
    減少或義務增加的影響，亦即性質上亦屬干預人民自由之處
    分，實與刑事制裁無異。況行政罰法第26條第1項僅規定「
    依刑事法律處罰之」，並未明定應依刑法第33條、第34 條
    所定刑罰之種類科罰。檢察官命令被告捐款或提供勞務，既
    為實質刑事制裁，自與行政罰法第26條第1項「依刑事法律
    處罰之」規定，並無扞格之處。
  (四)再觀諸刑事訴訟法第253條之1第1項係91年2月8日增訂，行
    政罰法係94年2月5日公布，而制定在後的行政罰法第26條第
    2項僅臚列「不起訴處分或為無罪、免訴、不受理、不付審
    理之裁判確定者」，而未將「緩起訴處分」納入，應係立法
    者有意排除，而非法律漏洞。故檢察官為緩起訴處分時如已
    對被告課予指示及負擔，自應認為已依刑事法律受到處罰，
    不得再處以行政罰鍰。從而，道路交通主管機關對於汽車駕
    駛人之酒後駕車行為，依道路交通管理處罰條例第35條第1
    項第1款規定予以裁罰，係對行為人違反行政法上義務規定
    之行政罰，且該條例關於一行為同時觸犯刑事法律及違反行
    政法上義務規定者，並無特別規定，是駕駛人酒後駕車行為
    ，經測試檢定酒精濃度超過規定標準，同時涉犯刑法第185
    條之3之公共危險罪嫌者，道路交通主管處罰機關除有上開
    行政罰法第26條第1項但書規定，得處以其他種類行政罰之
    情形外，關於罰鍰部分，即應依上開行政罰法第26條及道路
    交通管理處罰條例第10條規定，移送地方法院檢察署處理，
    而於移送後非有上開行政罰法第26條第2項所定不起訴等事
    由，得依違反行政法上義務規定裁處者，不得再依道路交通
    管理處罰條例第35條第1項第1款規定，裁處行為人罰鍰之行
    政罰。
  (五)至道路交通管理處罰條例第35條第8項固定有汽車駕駛人經
    裁判確定處以罰金低於該條例第92條所訂最低罰鍰基準規定
    者，應依該條例裁決繳納不足最低罰鍰部分之規定。惟檢察
    官以緩起訴命被告向指定之公益團體提供義務勞務，與道路
    交通管理處罰條例第35條第8項經裁判確定處以「罰金」，
    性質迥然不同，並無所謂差額可言，自無適用該條例之可能
    ，附此敘明。
  (六)揆諸上開說明，異議人酒後騎車之行為，既經檢察官為緩起
    訴處分，並命異議人於緩起訴處分確定後4個月內，向指定
    之公益團體提供80小時義務勞務，受處分人已因上開緩起訴
    處分而干預其人身自由，主觀上前揭義務勞務亦具有強制性
    、懲罰性，緩起訴處分條件之履行使其免於遭檢察官發動起
    訴程序，仍具有替代刑罰之效果。故異議人酒後駕車之違規
    行為既經檢察官緩起訴處分確定，異議人並已履行緩起訴處
    分之條件，已接受相當於刑法之處罰，原處分機關仍依道路
    交通管理處罰條例第35條第1項第1款規定，裁處受處分人罰
    鍰新臺幣49,500元部分，即有未洽，該部分應由本院予以撤
    銷，並為該部分不罰之諭知。另原處分機關裁處受處分人吊
    扣駕駛執照部分未經異議，業已確定，不在異議範圍，附此
    敘明。
五、據上論斷，應依道路交通管理處罰條例第87條第2項、道路
    交通案件處理辦法第19條、第20條，裁定如主文。
中    華    民    國    98    年    1     月    21    日
                  交通法庭法  官  盧怡秀
上為正本，係照原本作成，證明與原本無異。
如不服本裁定，應於送達後10日內，向本院提出抗告狀。
中    華    民    國    98    年    1     月    21    日
                          書記官  洪敏芳


司法院資訊處製作；財團法人民間司法改革基金會備份。
